臺灣高等法院臺中分院民事判決　九十三年度上易字第二九三號
　　上　訴　人　丙○○
　　複　代理人　乙○○
　　被　上訴人　甲○○
右當事人間請求清償借款事件，上訴人對於中華民國九十三年七月五月台灣台中地方
法院九十三年度訴字第八三八號第一審判決提起上訴，並為訴之追加，本院於九十三
年十月十九日言詞辯論終結，茲判決如左：
    　主  　  文
上訴駁回。
被上訴人應給付上訴人新台幣陸拾陸萬元及自民國九十三年三月二日起至清償日止按
年息百分之五計算之利息（即追加之訴部分）。
第一、二審訴訟費用（除確定部分外）由上訴人負擔，追加之訴訴訟費用由被上訴人
負擔。
  　  事　    實
甲、上訴人方面：
一、聲明：求為判決：如主文所示。
二、陳述：除與原判決所載相同部分予以引用外，補述略稱：
（一）上訴人於本院追加不當得利之法律關係，求為命被上訴人給付六十六萬元及遲
      延利息，被上訴人雖不同意追加，然按民事訴訟法第四四六條第一項之規定：
      「訴之變更或追加，非經他造同意，不得為之。但上訴人追加之新訴，與原起
      訴之清償借款法律關係之基礎事實同一，依民事訴訟法第二百五十五條第一項
      第二款之規定，並無不合。因該條所謂「請求之基礎事實同一」，依最高法院
      九十一年度台簡抗字第三三號判決意旨，係指變更或追加之訴與原訴之主要爭
      點有其共同性，各請求利益之主張在社會生活上可認為同一或關連，而就原請
      求之訴訟及證據資料，於審理繼續進行在相當程度範圍內具有同一性或一體性
      ，得期待於後請求之審理予以利用，俾先後兩請求在同一程序得加以解決，避
      免重複審理，進而為統一解決紛爭者，即屬之」。
（二）承前項所述，上訴人起訴請求被上訴人返還借款，被上訴人雖承認已收受上訴
      人交付之款項六十六萬元，惟否認向上訴人借貸，原審以上訴人無法證明兩造
      間有借貸關係存在，故判決上訴人此部份之訴駁回。如鈞院仍認為上訴人提出
      之事證不足以認定借貸關係之存在，則上訴人依不當得利之法律關係請求被上
      訴人返還其所受領之不當得利，此項請求與先位訴訟之請求雖為不同之法律關
      係，但彼此在社會生活上可認為同一或關連，而就原請求之訴訟及證據資料具
      有同一性，無須另行調查證據，僅憑卷內之資料即足以做事實認定，為避免重
      複審理，應認為先備位之訴屬同一事實關係，故上訴人訴訟追加依不當得利之
      法律關係為備位訴訟，應屬合法。
（三）被上訴人對於其收受上訴人交付之六十六萬元之原因，或辯稱係上訴人向其買
      大理石之貨款，或辯稱係上訴人向被上訴人買機器之貨款，或稱係上訴人向第
      三人鏡峰石材公司買受機器設備之款項、或稱上訴人開立支票交由被上訴人代
      為轉交其他廠商之款項，被上訴人答辯之說辭不一，惟均無證據以實其說，被
      上訴人亦已於第二審陳稱無法提出證據，故被上訴人無法證明其收受上訴人之
      六十六萬元有法律上之原因，既無法律上之原因而受利益，自應返還其受領之
      利益。故如鈞院認為上訴人先位訴訟無理由，請就備位訴訟為判決。
三、證據：除引用原審立證方法外，補提：支票、交易明細（均影本）各一件為證。
乙、被上訴人方面：
一、聲明：求為判決：駁回對造之上訴。
二、陳述：除與原判決所載相同部分予以引用外，補述略稱：
（一）系爭三十五萬元係上訴人向訴外人鏡峰石材公司購買設備的款項，並非被上訴
      人借貸之款項。
（二）上訴人與被上訴人一同前往花蓮一家製造石材機器公司，購買石材切割加工機
      器壹台，系爭另一筆三十一萬即係用以支付機器之用。
（三）上訴人從八十八年創設弘展石材公司，其所有事項均委託被上訴人代為處理，
      所需支付之款項乃上訴人開立支票交由被上訴人代為轉交給廠商。故事實並非
      上訴人所主張的借貸關係。
（四）事隔五年以上，上訴人將五年前的款項在此時提出，錯把這些款項誤值在被上
      訴人身上。
（五）上訴人追加不當得利的法律關係，被上訴人不同意對造追加。
（六）被上訴人有收受上訴人交付之參拾伍萬的支票，由被上訴人託收領取完畢，另
      外上訴人有在八十七年八月十四日有將系爭三十一萬元以匯款方式匯入被上訴
      人之帳戶內，不過該筆款項，是因為當時兩造為同居關係，上訴人要被上訴人
      陪同前往花蓮某家機械工廠買石材加工機器，上訴人買機器價金共三十一萬元
      ，由被上訴人代墊，後來上訴人才把三十一萬元匯到被上訴人之帳戶內。
三、證據：引用原審立證方法。
    　理 　   由
壹、程序方面：
    上訴人於原審起訴，主張：被上訴人分別於八十七年八月十四日、八十七年十二
    月六日，向伊借貸三十一萬元、三十五萬元，合計六十六萬元，迄今仍未清償，
　　爰本於消費借貸之法律關係，訴請如數返還等語。於本院追加備位不當得利之法
　　律關係，主張：若認兩造間無借貸關係，則被上訴人收受系爭款項，無法律上原
　　因受利益，致上訴人受損害，為不當得利，上訴人則依民法第一百七十九條請求
　　被上訴人如數返還等語。上訴人於原審所提起之原訴，與追加之訴，均系請求被
　　上訴人給付六十六萬元，主要爭點有其共同性，各請求利益之主張在社會生活上
　　可認為同一或關連，而就原請求之訴訟及證據資料，於審理繼續進行在相當程度
　　範圍內具有同一性，其基礎事實同一，依民事訴訟法第二百五十五條第一項第二
　　款規定，並無不合。
貳、實體方面：
一、本件上訴人主張：被上訴人分別於八十七年八月十四日、八十七年十二月六日，
    向伊借貸三十一萬元、三十五萬元，合計六十六萬元，迄今仍未清償等情，爰先
　　位本於消費借貸之法律關係，求為判命被上訴人應給付伊六十六萬元及自起訴狀
　　繕本送達之翌日起至清償日止按年息百分之五計付利息之判決。退步言之，若先
　　位之訴訟標的無理由，請求就預備之訴訟標的（即追加之不當得利法律關係部分
　　），判命被上訴人應給付伊六十六萬元及自起訴狀繕本送達之翌日起至清償日止
　　按年息百分之五計付利息之判決（上訴人於原審另請求被上訴人清償借款四十二
　　萬五千元及遲延利息部分，經原審為被上訴人敗訴之判決，未據被上訴人聲明不
　　服）。
二、被上訴人於第一審辯以：伊雖有收受上訴人所交付之系爭兩筆款項三十一萬元、
    三十五萬元，合計六十六萬元，惟該款並非伊向上訴人借貸之款項，而係上訴人
    向伊購買大理石所支付之貨款等語；第二審則辯稱：系爭三十五萬元係上訴人向
    訴外人鏡峰石材公司購買設備的款項，另筆三十一萬元，係用以支付上訴人向花
    蓮一家製造石材機器公司購買石材切割加工機器之價金；繼又稱當時兩造為同居
    關係，上訴人要被上訴人陪同前往花蓮某家機械工廠買石材加工機器，上訴人買
    機器價金共三十一萬元，由被上訴人代墊，後來上訴人才將系爭三十一萬元匯到
    被上訴人之帳戶內，系爭款項均非被上訴人向上訴人借貸之借款等語。
三、上訴人主張伊分別於八十七年八月十四日、八十七年十二月六日，將三十一萬元
    、三十五萬元，合計六十六萬元交付與被上訴人之事實，為被上訴人所是認，並
    有上訴人所提之支票、匯款單附卷可稽，自堪信為真實。
四、
（一）上訴人主張系爭六十六萬元係伊借給被上訴人之借款，惟為被上訴人所否認。
      按民事訴訟法第二百七十七條規定：「當事人主張有利於己之事實者，就其事
      實有舉證責任」。負有舉證責任之當事人，若未能證實自己主張之事實為真實
      ，縱對造就其抗辯事實不能舉證，或其所舉證據尚有疵累，負有舉證責任之該
      當事人亦應受敗訴之判決（最高法院十七年度上字第九一七號判例參照）。又
      按消費借貸法律關係之成立，須具備：(1)借貸意思表示相互一致；(2)交付借貸
      物等特別要件，因此，一方主張與他方有金錢借貸關係存在，要求他方依約定
      清償借款時，除須證明有金錢之交付外，自應就雙方借貸意思表示互相一致的
      事實，負舉證之責，若僅證明有金錢之交付而未證明借貸意思表示一致者，尚
      不能認為有金錢借貸關係存在（最高法院七十八年臺上字第一四○三號、八十
      一年臺上字第二三七二號判決參照）。本件上訴人主張伊於八十七年八月十四
      日及八十七年十二月六日，分別交與被上訴人之三十一萬元、三十五萬元，均
      係被上訴人向伊借貸之款項一節，為被上訴人所否認，縱被上訴人所辯上述二
      筆款項係上訴人向被上訴人購買大理石所應付之貨款一節未能舉證（詳如後述
      ），上訴人仍應就其所主張兩造有成立消費借貸之意思表示之事實負舉證責任
      。上訴人就此固提出原法院九十一年度訴字第二七四五號判決一份，主張系爭
      兩筆款項確屬被上訴人個人向上訴人借貸之款項云云。惟該判決之內容係上訴
      人以弘展石材有限公司法定代理人之身分為原告，對被上訴人個人以及訴外人
      帝陽石材股份有限公司（以下稱帝陽公司）起訴，請求被上訴人個人及帝陽公
      司給付貨款及代墊款項，並非上訴人個人為原告請求被上訴人給付借款，且該
      事件當事人就彼此是否有上訴人所指系爭二筆借款之事實並無任何陳述或爭執
      ，是前開判決無從認定兩造間就系爭二筆款項有借貸意思表示互相一致情事，
      此外，上訴人未能提出其他證據證明其交付前開二筆款項予被上訴人係基於成
      立消費借貸契約而交付，是上訴人依消費借貸之法律關係，請求被上訴人給付
      系爭二筆合計六十六萬元款項，即非有據，原審就此部分，為上訴人敗訴之判
      決，核無不合，上訴論旨，就此部分指摘原判決不當，求予廢棄，非有理由，
      應予駁回。
（二）被上訴人就其收受系爭兩筆款項之原因，於第一審辯稱：伊雖有收受上訴人所
      交付之系爭兩筆款項三十一萬元、三十五萬元，合計六十六萬元，惟該款並非
      伊向上訴人借貸之款項，而係上訴人向伊購買大理石所支付之貨款等語；第二
      審則辯稱：系爭三十五萬元係上訴人向訴外人鏡峰石材公司購買設備的款項，
      另筆三十一萬元，係用以支付上訴人向花蓮一家製造石材機器公司購買石材切
      割加工機器之價金；繼又稱當時兩造為同居關係，上訴人要被上訴人陪同前往
      花蓮某家機械工廠買石材加工機器，上訴人買機器價金共三十一萬元，由被上
      訴人代墊，後來上訴人才將系爭三十一萬元匯到被上訴人之帳戶內，系爭款項
      均非被上訴人向上訴人借貸之借款等語。惟為上訴人所否認，被上訴人就其抗
      辯，均未舉證，於本院自承伊提不出證據，且其前後各項抗辯之內容相互歧異
      ，顯難採憑。
（三）民事訴訟法第一百七十九條規定：「無法律上之原因而受利益，致他人受損害
      者，應返還其利益」。被上訴人自承有受領上訴人所交付之系爭兩筆款項共六
      十六萬元，惟其收受系爭款項並無法律上原因之情，業如上述，被上訴人無法
      律上原因而受有上述款項之利益，致上訴人受損害，且兩者間有因果關係，依
　　　上述規定，自應返還其利益與上訴人，從而上訴人於本院本於追加備位之不當
　　　得利法律關係，請求被上訴人返還系爭六十六萬元及自訴狀繕本送達翌日起至
　　　清償日止按年息百分之五計算之利息，洵屬正當，原審不及審酌此法律關係，
　　　上訴人就此部分所為追加之訴，即屬正當，應予准許，爰判決如主文第二項所
　　　示。又上訴人於本院追加之不當得利訴訟標的，與原起訴之訴訟標的，定有先
　　　後位順序，屬於學說上所稱類似的預備訴之合併，爰仿預備訴之合併之例為審
　　　理，併予敘明。
五、據上論結：本件上訴為無理由、追加之訴為有理由，依民事訴訟法第四百四十九
　　條第一項、第七十八條，判決如主文。
中　　　華　　　民　　　國　　九十三　　年　　　十　　　月　　二十九　　日
~B1民事第五庭審判長法　官　陳滿賢
~B2　　　　　　　　法　官　朱　樑
~B3　　　　　　　　法　官　邱森樟
右為正本係照原本作成。
不得上訴。
~B 　 　　　　　　書記官　粘銘環
中　　　華　　　民　　　國　　九十三　　年　　 十一　　 月　　　八　　　日
　　　　　　　　　　　　　　　　　　　　　　　　　　　　　　　　　　　　Ｙ
